【裁判字號】    91,訴,1780
【裁判日期】    920207
【裁判案由】    塗銷抵押權登記等
【裁判全文】
臺灣桃園地方法院民事判決  九十一年度訴字第一七八○號
    原      告  乙○○
    法定代理人  丙○○
    訴訟代理人  甲○○
右當事人間請求塗銷抵押權登記等事件，本院判決如左：
    主    文
原告之訴駁回。
訴訟費用由原告負擔。
    事    實
甲、原告方面：
一、聲明：
（一）確認被告對於原告所有如附表所示之土地及建物，於民國八十五年九月十六日
      ，經桃園縣桃園地政事務所以八十五年桃字第四九五九二號收件，債權範圍：
      全部，存續期間：自八十五年九月十一日起至一百十五年九月十一日止，權利
      價值：本金最高限額新臺幣（下同）三百六十萬元抵押權所擔保之債權不存在
      。
（二）被告應將前項抵押權設定登記予以塗銷。
二、陳述：
（一）訴外人張花本（即原告之夫）於八十五年九月十一日，邀同原告擔任連帶保證
      人，向被告借貸三百萬元，並由原告提供其所有如附表所示之土地及建物，為
      被告設定抵押權登記，原告雖授權訴外人張花本與被告簽訂不動產抵押契約，
      惟原告僅授權訴外人張花本在上開三百萬元借款之範圍內為被告設定一般抵押
      權，原告並不知訴外人張花本代理原告與被告間簽訂之不動產抵押契約係要原
      告以如附表所示之土地及建物，擔保訴外人張花本對被告現在及將來依償還各
      項借款借據及貼現、透支、委任保證、開發信用狀、申請買入代收外幣票據等
      契約、出口押匯總質權書、約定書及其他授信約據所生之一切債務，及相關墊
      款暨依票據、保證、損害賠償、不當得利等所負債務以及其他一切債務，以本
      金最高限額三百六十萬元為限度之清償，及上列各項債務之利息、遲延利息、
      違約金、執行抵押權費用、因債務不履行而發生之損害，負全部賠償之責任，
      除前開三百萬元借款債務以外，原告並無擔保訴外人張花本對被告其他借款債
      務之意思，故前開最高限額抵押權設定契約對原告不生效力。
（二）被告已向鈞院對原告聲請拍賣如附表所示之土地及建物，且被告不再借款予原
      告及訴外人張花本，有違最高限額抵押權設定之意旨，原告以準備書狀送達之
      日（即九十二年一月二十一日）作為終止最高限額抵押權之意思表示。
（三）訴外人張花本已於八十九年十二月十一日清償上開三百萬元借款之債務，惟被
      告拒絕開具清償證明，俾利原告辦理塗銷抵押權登記，竟以訴外人張花本對被
      告尚有借款債務未依約清償，而向鈞院聲請拍賣如附表所示之抵押物，為此原
      告求為確認前開本金三百六十萬元最高限額抵押權所擔保之債權不存在，並請
      求塗銷上開抵押權設定登記。
（四）對被告抗辯所為之陳述：原告否認訴外人張花本清償上開三百萬元借款債務後
      ，又於八十九年四月八日、八十九年五月三十日分別對被告借款六百五十萬元
      及二百萬元，且縱然訴外人張花本確實有向被告借貸六百五十萬元及二百萬元
      ，訴外人張花本對此部分之借款已提供其他抵押物作為擔保，故訴外人張花本
      前開六百五十萬元及二百萬元之借款，與上揭最高限額抵押權之設定無關，被
      告不得執前開六百五十萬元及二百萬元之借款債務，實行上揭最高限額抵押權
      。
三、證據：提出本院九十一年度拍字第一七八一號民事裁定、民事抗告狀、新竹區中
    小企業銀行放款利息及違約金收據各一份、土地登記謄本、存摺二紙（均為影本
    ）為證，並聲請訊問證人張花本。
乙、被告方面：
一、聲明：駁回原告之訴。
二、陳述：
    原告以其所有如附表所示之土地及建物，為被告設定本金最高限額三百六十萬元
    抵押權，擔保訴外人張花本對被告現在及將來依償還各項借款借據及貼現、透支
    、委任保證、開發信用狀、申請買入代收外幣票據等契約、出口押匯總質權書、
    約定書及其他授信約據所生之一切債務，及相關墊款暨依票據、保證、損害賠償
    、不當得利等所負債務以及其他一切債務，及上列各項債務之利息、遲延利息、
    違約金、執行抵押權費用、因債務不履行而發生之損害，負全部賠償之責任，其
    最高限額抵押權存續期間自八十五年九月十一日起至一百十五年九月十一日止，
    訴外人張花本於八十五年九月十一日向被告所借之三百萬元債務雖已清償，惟訴
    外人張花本於上開最高限額抵押權權利存續期間內，即八十九年四月八日、八十
    九年五月三十日復向被告分別借貸六百五十萬元及二百萬元，且訴外人未依約繳
    納利息，業經被告向鈞院聲請對訴外人張花本核發支付命令，並以鈞院九十一年
    度促字第一五四一０號、九十一年度促字第一五四一一號支付命令確定在案，故
    上開本金最高限額三百六十萬元抵押權所擔保之債權存在。原告既以如附表所示
    之土地及建物為被告設定最高限額三百六十萬元之抵押權，擔保訴外人張花本對
    被告現在及將來所負如前所述之一切債務，則訴外人張花本對被告在之上開最高
    限額抵押權權利存續期間內所發生之六百五十萬元及二百萬元之借款債務，在本
    金三百六十萬元之範圍內，原告亦應負抵押人之責。再者，被告曾向鈞院聲請裁
    定拍賣如附表所示之抵押物，經鈞院以九十一年拍字第一七八一號裁定准予拍賣
    抵押物在案，且上開拍賣抵押物之裁定原告提出抗告，經臺灣高等法院裁定駁回
    在案，益徵訴外人張花本上開六百五十萬元及二百萬元之借款債務，在本金三百
    六十萬元之範圍內，為前開抵押權之效力所及。
三、證據：提出不動產抵押契約、借據、抵押權設定契約書、他項權利證明書、本院
    支付命令及其確定證明書（以上均為影本）、放款客戶往來明細各二份、臺灣高
    等法院民事裁定影本、授信戶貸放類資料歸戶查詢報表各一份為證。
丙、本院依職權調閱本院九十一年度拍字第一七八一號卷宗。
    理    由
一、本件原告主張訴外人張花本於八十五年九月十一日，邀同原告擔任連帶保證人，
    向被告借貸三百萬元，並由原告提供其所有如附表所示之土地及建物，為被告設
    定抵押權登記，原告雖授權訴外人張花本與被告簽訂不動產抵押契約，惟原告僅
    授權訴外人張花本在上開三百萬元借款之範圍內設定一般抵押權，原告並不知訴
    外人張花本代理原告與被告間簽訂之不動產抵押契約係要原告以如附表所示之土
    地及建物，擔保訴外人張花本對被告現在及將來依償還各項借款借據及貼現、透
    支、委任保證、開發信用狀、申請買入代收外幣票據等契約、出口押匯總質權書
    、約定書及其他授信約據所生之一切債務，及相關墊款暨依票據、保證、損害賠
    償、不當得利等所負債務以及其他一切債務，以本金最高限額三百六十萬元為限
    度之清償，及上列各項債務之利息、遲延利息、違約金、執行抵押權費用、因債
    務不履行而發生之損害，負全部賠償之責任，除前開三百萬元借款債務以外，原
    告並無擔保訴外人張花本對被告其他借款債務之意思，上開最高限額抵押權設定
    契約對原告應不生效力，且原告否認訴外人張花本清償上開三百萬元借款債務後
    ，又於八十九年四月八日、八十九年五月三十日分別對被告借款六百五十萬元及
    二百萬元，縱然訴外人張花本確實有向被告借貸該二筆債務，訴外人張花本對此
    部分之借款已提供其他抵押物作為擔保，故該二筆借款債務，與上揭最高限額抵
    押權之設定無關，被告不得執該二筆借款債務，實行上揭最高限額抵押權，再者
    ，原告要以準備書狀送達之日（即九十二年一月二十一日）作為終止最高限額抵
    押權之意思表示，綜上，原告僅提供如附表所示之土地及建物為被告在上開三百
    萬元借款範圍內設定抵押權，而訴外人張花本既已清償上開三百萬元借款之債務
    ，被告竟拒絕開具清償證明，以訴外人張花本對被告尚有借款債務未依約清償，
    而向本院聲請拍賣如附表所示之抵押物，為此原告求為確認前開本金三百六十萬
    元最高限額抵押權所擔保之債權不存在，並請求塗銷上開抵押權設定登記等語。
    被告則以：原告以其所有如附表所示之土地及建物，為被告設定本金最高限額三
    百六十萬元抵押權，擔保訴外人張花本對被告現在及將來依償還各項借款借據及
    貼現、透支、委任保證、開發信用狀、申請買入代收外幣票據等契約、出口押匯
    總質權書、約定書及其他授信約據所生之一切債務，及相關墊款暨依票據、保證
    、損害賠償、不當得利等所負債務以及其他一切債務，及上列各項債務之利息、
    遲延利息、違約金、執行抵押權費用、因債務不履行而發生之損害，負全部賠償
    之責任，其最高限額抵押權存續期間自八十五年九月十一日起至一百十五年九月
    十一日止，訴外人張花本於八十五年九月十一日向被告所借之三百萬元債務雖已
    清償，惟訴外人張花本於上開最高限額抵押權權利存續期間內，即八十九年四月
    八日、八十九年五月三十日復向被告分別借貸六百五十萬元及二百萬元，且訴外
    人未依約繳納利息，業經被告向本院聲請對訴外人張花本核發支付命令，且本院
    所核發之支付命令業已確定在案，故上開本金最高限額三百六十萬元抵押權所擔
    保之債權存在，原告既以如附表所示之土地及建物為被告設定最高限額三百六十
    萬元之抵押權，擔保訴外人張花本對被告現在及將來所負如前所述之一切債務，
    則訴外人張花本對被告在之上開最高限額抵押權權利存續期間內所發生之六百五
    十萬元及二百萬元之借款債務，在本金三百六十萬元之範圍內，原告亦應負抵押
    人之責，再者，被告曾向本院聲請裁定拍賣如附表所示之抵押物，經鈞院裁定准
    予拍賣抵押物在案，且上開拍賣抵押物之裁定原告提出抗告，經臺灣高等法院裁
    定駁回在案，益徵訴外人張花本上開六百五十萬元及二百萬元之借款債務，在本
    金三百六十萬元之範圍內，為前開抵押權之效力所及等語，資為抗辯。
二、原告主張被告聲請本院裁定准予拍賣如附表所示之土地及建物之事實，業據其提
    出與所述相符之本院九十一年度拍字第一七八一號民事裁定影本一份為證，並為
    被告所不爭執，且經本院調閱上開聲請拍賣抵押物卷宗查明無訛，堪認為真正。
    按確認之訴非原告有即受確認判決之法律上利益者，不得提起，民事訴訟法第二
    百四十七條第一項前段定有明文。而所謂即受確認判決之法律上利益，係指法律
    關係之存否不明確，原告主觀上認其在法律上之地位有不安之狀態存在，且此種
    不安之狀態，能以確認判決將之除去者而言（最高法院五十二年度臺上字第一二
    三七、一二四０號判例參照）。本件被告已執他項權利證明書、不動產登記簿謄
    本、抵押權設定契約書、借據為證，向本院聲請裁定准予拍賣如附表所示之土地
    及建物，已如前述，而原告復否認伊有授權訴外人張花本代理伊與被告簽訂上開
    最高限額抵押權設定契約，亦否認訴外人張花本除前開三百萬元借款債務外，對
    被告尚有六百五十萬元及二百萬元之借款債務，另主張伊已終止上開最高限額抵
    押權設定契約，則被告對原告就上開最高限額抵押權所擔保之債權是否存在，勢
    將影響原告之法律上地位，而上開不安之狀態，自能以本件確認判決將之除去，
    揆諸前揭規定及說明，原告提起本件訴訟，請求確認被告對原告就上開最高限額
    抵押權所擔保之債權不存在，應有確認利益，先予敘明。
三、經查，訴外人張花本以原告之名義與被告簽訂之不動產抵押契約，係以如附表所
    示之土地及建物，為被告告設定本金最高限額三百六十萬元之抵押權，擔保訴外
    人張花本對被告現在及將來所負如前所述之一切債務，有被告所提不動產抵押契
    約、抵押權設定契約書、他項權利證明書（均為影本）各一份為證，並為原告所
    不爭執，此部分之事實堪信為真實。惟據原告之前開主張，本件應審酌之爭點為
    ：（一）原告對訴外人張花本代理權之限制，是否得對抗被告？（二）原告是否
    得任意終止上開最高限額抵押權契約？（三）訴外人張花本對被告是否有前揭六
    百五十萬元及二百萬元之借款債務？該二筆借款債務，是否因訴外人張花本另有
    提供其他抵押物供擔保，便不在上揭最高限額抵押權所擔保之範圍內？論述如下
    ：
（一）按代理權之限制及撤回，不得以之對抗善意第三人，但第三人因過失而不知其
      事實者，不在此限，民法第一百零七條定有明文。原告自承有授權訴外人張花
      本與原告簽訂抵押權設定契約，業據證人張花本證述屬實，惟原告主張其僅授
      權訴外人張花本簽訂一般抵押權設定契約，並非授權其與被告簽訂最高限額抵
      押權設定契約等語，證人張花本則證稱：契約書上面的文字都是銀行承辦人員
      填寫之後，再給我蓋章，銀行當時有給我看文件，我有稍微看一下…至於抵押
      權設定契約書簽訂時，被告將權利存續期間記載為三十年，我不知道當時為何
      對此沒有表示意見等語（參見本院九十一年十二月十三日準備程序筆錄第三頁
      、第四頁），足見訴外人張花本代理原告與被告簽訂抵押權設定契約時，是設
      定最高限額抵押權，並非一般抵押權，且訴外人張花本簽約時並未對最高限額
      抵押權之設定表示意見，則被告應無從知悉原告授予訴外人張花本之代理權有
      何限制，依民法第一百零七條本文之規定，原告不得執代理權之限制對抗被告
      ，上開最高限額抵押權設定契約之效力應對原告發生。再者，原告亦未依民法
      第一百零七條但書之規定，作何主張及舉證，則原告主張其只有與被告簽訂一
      般抵押權之意思，上開最高限額抵押權設定契約對其不生效力等語，不足採取
      。
（二）按所謂最高限額之抵押契約，係指所有人提供抵押物，與債權人訂立在一定金
      額之限度內，擔保現在已發生及將來可能發生之債權之抵押權設定契約而言。
      此種抵押權所擔保之債權，除訂約時已發生之債權外，即將來發生之債權，在
      約定限額之範圍內，亦為抵押權效力所及。雖抵押權存續期間內已發生之債權
      ，因清償或其他事由而減少或消滅，原訂立之抵押契約依然有效，嗣後在存續
      期間內陸續發生之債權，債權人仍得對抵押物行使權利。此種抵押契約定有存
      續期間者，訂立契約之目的，顯在擔保存續期間內所發生之債權，凡在存續期
      間所發生之債權，皆為抵押權效力所及，於存續期間屆滿前所發生之債權，債
      權人在約定限額範圍內，對於抵押物均享有抵押權，除債權人拋棄為其擔保之
      權利外，自無許抵押人於抵押權存續期間屆滿前，任意終止此種契約。縱令嗣
      後所擔保之債權並未發生，僅債權人不得就未發生之債權實行抵押權而已，非
      謂抵押人得於存續期間屆滿前終止契約而享有請求塗銷抵押權設定登記之權利
      （最高法院六十六年度台上字第一０九七號判例參照）。訴外人張花本對被告
      尚有前揭六百五十萬元及二百萬元之借款債務，有被告所提之支付命令及其確
      定證明書、借據（以上均為影本）、放款客戶往來明細各二份、授信戶貸放類
      資料歸戶查詢報表各一份在卷足憑，業據證人張花本證述無誤，而原告與被告
      間有上開最高限額抵押權設定契約，如前所述，上開二筆借款債務均發生於該
      最高限額抵押權契約所約定之權利存續期間（自八十五年九月十一日起至一百
      十五年九月十一日止）內，有被告所提之他項權利證明書及抵押權設定契約書
      （均為影本）各一份附卷可稽，揆諸前揭判例意旨，則於該存續期間屆滿前所
      發生之債權，債權人即被告在約定限額範圍內，對於如附表所示之抵押物均享
      有抵押權，自無許抵押人即原告於抵押權存續期間屆滿前，任意終止此契約，
      是以，本件最高限額抵押權設定契約尚在權利存續期間內，而被告亦無拋棄為
      其擔保之權利，原告主張以準備書狀送達之日（即九十二年一月二十一日）作
      為終止最高限額抵押權之意思表示，實屬無據。
（三）最高限額抵押權亦為抵押權，自有民法物權抵押權乙節規定之適用，而民法第
      八百七十五條規定：「為同一債權之擔保，於數不動產上設定抵押權，而未限
      定各個不動產所負擔之金額者，抵押權人得就各該不動產賣得之價金，受債權
      全部或一部之清償。」原告主張訴外人張花本對於前開六百五十萬元及二百萬
      元借款債務，已提供其他抵押物為擔保，為被告所不爭執，且有被告所提之不
      動產抵押契約、抵押權設定契約書、他項權利證明書（均為影本）各一份為證
      ，堪信為真實。則本件原告及訴外人張花本各自提供其所有之不動產，共同擔
      保訴外人張花本對被告如前開所述之債務，設定最高限額抵押權予被告，遍觀
      被告所提之抵押權設定契約書、他項權利證明書等相關資料，並未限定原告及
      訴外人張花本提供上開不動產各自負擔之金額。據此，各個抵押標的物均擔保
      債權之全部，此種抵押權人即被告為使其債權受償，得同時實行數抵押權，亦
      得選擇其一行使之，以其所賣得價金之全部或一部，清償其債權之全部或一部
      ，故如何實行係屬抵押債權人即被告之權利。被告依民法第八百七十五條規定
      ，自得選擇聲請拍賣原告提供如附表所示之土地及建物。原告主張訴外人張花
      本對前開六百五十萬元及二百萬元之借款已提供其他抵押物作為擔保，該二筆
      借款債務，與上揭本金最高限額三百六十萬元抵押權之設定無關，被告不得執
      該二筆借款債務，實行上揭最高限額抵押權等語，即與民法第八百七十五條規
      定之意旨不符，原告此部分之主張亦無足憑採。
（四）綜上所述，兩造間既有簽訂上開最高限額抵押權設定契約，且尚在權利存續期
      間內，訴外人張花本對被告亦尚有前開六百五十萬元及二百萬元之借款債務，
      依民法第八百七十五條之規定，被告自得選擇如附表所示之抵押物聲請拍賣，
      故原告請求確認被告對於原告所有如附表所示之土地及建物，於八十五年九月
      十六日經桃園縣桃園地政事務所以八十五年桃字第四九五九二號收件，債權範
      圍：全部，存續期間：自八十五年九月十一日至一百十五年九月十一日，權利
      價值：本金最高限額三百六十萬元抵押權所擔保之債權不存在，於法不合，不
      應准許，而兩造間之最高限額抵押權設定契約仍在存續期間內，且尚有所擔保
      之債權發生，已如前述，原告訴請被告應將前項抵押權設定登記予以塗銷，亦
      無理由，均應駁回。
四、本件事證已臻明確，兩造其餘攻擊防禦方法，核與判斷結果不生影響，爰不一一
    論述，附此敘明。
五、據上論結，原告之訴為無理由，依民事訴訟法第七十八條，判決如主文。
中      華      民      國    九十二    年      二      月      七      日
                              臺灣桃園地方法院民事第二庭
~B審判長法官  邱瑞祥
~B法      官  劉佩宜
~B法      官  張明儀
右為正本係照原本作成
如對本判決上訴，須於判決送達後廿日內向本院提出上訴狀
中      華      民      國    九十二    年      二      月      十      日
~B法院書記官  黃文琪


司法院資訊處製作；財團法人民間司法改革基金會備份。
